【裁判字號】    99,易,238
【裁判日期】    990617
【裁判案由】    詐欺
【裁判全文】
臺灣高雄地方法院刑事判決               99年度易字第238號
公  訴  人  臺灣高雄地方法院檢察署檢察官
被      告  丙○○
上列被告因詐欺案件，經檢察官提起公訴（98年度偵字第27247
號），本院判決如下：
    主  文
丙○○無罪。
    理  由
一、起訴意旨略以：被告丙○○（起訴書誤載為「楊慧姍」）明
    知金融機構帳戶係私人理財工具，為個人財產及信用之重要
    表徵，應謹慎保管，如交予他人使用，有供做財產犯罪之可
    能，而詐騙集團等不法份子經常利用他人存款帳戶、金融卡
    或密碼轉帳等方式詐取不法利益，取得贓款後足以掩飾犯行
    不易遭人追查，並逃避執法人員之追緝；而依其社會生活經
    驗，應有相當之智識程度可預見提供帳戶存摺、金融卡及印
    章予人使用，將幫助他人從事詐欺取財之犯行，其縱無引發
    他人萌生犯罪之確信，但仍基於他人若利用其提供之帳戶持
    之以為詐欺犯行亦不違其本意之幫助詐欺取財犯意，於民國
    98年4 月24日前往玉山銀行辦理變更其所有之帳號為000-00
    000-0 號帳戶（94年6 月24日於玉山銀行南京東路分行開戶
    ）之印鑑，並於同年4 月28日連同印章、提款卡及密碼（下
    稱帳戶資料）交付予真實姓名、年籍不詳之詐欺集團成員使
    用。嗣98年5 月7 日某時許，告訴人甲○○接獲詐欺集團成
    員電話，向其佯稱因名義遭到他人盜用而成為人頭帳戶，可
    能招致牢獄之災，告訴人甲○○受騙而驚恐之餘，旋有一名
    自稱為臺北地檢署書記官林鴻明之人致電告訴人甲○○，指
    示告訴人甲○○將其所有之款項匯至被告被告丙○○上開玉
    山銀行帳戶內，即可免牢獄之災，告訴人甲○○不疑有他，
    遂於同日上午10時55分許，前往高雄縣大寮鄉○○村○○○
    路492 號玉山銀行後庄分行，將新臺幣（下同）70萬元現金
    臨櫃匯入被告丙○○之上開帳戶內；因認被告丙○○涉犯刑
    法第339 條第1 項、第30條第1 項之幫助詐欺犯嫌云云。
二、按犯罪事實，應依證據認定之，無證據不得認定犯罪事實；
    又不能證明被告犯罪者，應諭知無罪之判決，刑事訴訟法第
    154 條第2 項、第301 條第1 項分別定有明文。次按認定不
    利於被告之事實須依積極證據，苟積極證據不足為不利於被
    告事實之認定，即應為有利被告之認定，更不必有何有利之
    證據；又犯罪事實之認定，應憑證據，如無相當之證據，或
    證據不足以證明，自不得以推測或擬制之方法，以為裁判之
    基礎（最高法院30年上字第816 號判例、40年臺上字第86號
    判例可資參照）。又檢察官就被告犯罪事實，應負舉證責任
    ，並指出證明之方法，亦為同法第161 條第1 項所明定。因
    此，檢察官對於起訴之犯罪事實，應負提出證據及說服之實
    質舉證責任，倘其所提出之證據，不足為被告有罪之積極證
    明，或其指出證明之方法，無從說服法院以形成被告有罪之
    心證，基於無罪推定之原則，自應為被告無罪判決之諭知，
    亦有最高法院92年臺上字第128 號判例足參。所謂認定犯罪
    事實之證據，係指足以認定被告確有犯罪行為之積極證據而
    言，如未發現相當證據，或證據不足以證明，自不能以推測
    或擬制之方法，以為裁判基礎。且刑事訴訟上證明之資料，
    無論其為直接證據或間接證據，均須達於通常一般人均不致
    於有所懷疑，而得確信其為真實之程度，始得據為有罪之認
    定，若其關於被告是否犯罪之證明未能達此程度，而有合理
    性懷疑之存在，致使無從形成有罪之確信，根據「罪證有疑
    ，利於被告」之證據法則，即不得遽為不利被告之認定，其
    以情況證據（即間接證據）斷罪時，尤須基於該證據在直接
    關係上所可證明之他項情況事實，本乎推理作用足以確證被
    告有罪，方為合法，不得徒憑主觀上之推想，將一般經驗上
    有利被告之其他合理情況逕予排除，此觀諸最高法院76年臺
    上字第4986號、32年度上字67號判例亦甚明顯。
三、證據能力部分：
（一）按被告以外之人於偵查中向檢察官所為之陳述，除顯有不
      可信之情況者外，得為證據，刑事訴訟法第159 條之1 第
      2 項定有明文。因此，證人即告訴人甲○○於偵查中之證
      詞，對被告而言，雖屬被告以外之人於偵查中向檢察官所
      為之陳述，惟上開證人即告訴人甲○○陳述證詞時，業於
      證述前具結（見臺灣高雄地方法院檢察署98年度偵字第27
      247 號卷〈下稱雄偵卷〉第8 頁），亦無證據顯示檢察官
      在偵查時有不法取供之情形，且據證人做成證據之外部情
      狀，亦無證據顯示上開證述有顯不可信之情況，揆諸上揭
      說明，上開證人於偵查中之證述，應具有證據能力。
（二）按被告以外之人於審判外之陳述，雖不符刑事訴訟法第15
      9 條之1 至之4 之規定，然經當事人於審判程序同意作為
      證據，法院審酌該言詞陳述或書面陳述作成時之情況，認
      為適當者，亦得為證據。又當事人、代理人或辯護人於法
      院調查證據時，知有第159 條第1 項不得為證據之情形，
      而未於言詞辯論終結前聲明異議者，視為有前項之同意，
      同法第159 條之5 亦有明文。查本案所引用之證據資料（
      詳後引證據），其中各項言詞或書面傳聞證據部分，除上
      揭證據外，縱無刑事訴訟法第159 條之1 至第159 條之4
      或其他規定之傳聞證據例外情形，亦業經本院審理時予以
      提示並告以要旨，且各經檢察官、被告表示意見，當事人
      已知上述證據乃屬傳聞證據，而未於言詞辯論終結前對該
      等證據聲明異議，依上開規定，已擬制同意其有證據能力
      ，且本院審酌該等傳聞證據作成時之狀況，並無不宜作為
      證據之情形，均應認於本案有證據能力。
四、公訴意旨認被告丙○○犯本件幫助詐欺罪嫌，係以被告丙○○之供述、證人即告訴人甲○○之指訴，及玉山銀行南京東
    路分行98年6 月24日玉山南東字第0980623003號函暨所附被
    告丙○○之上開帳戶申設資料、存戶交易明細表各1 份、玉
    山銀行98年5 月7 日存款憑條1 紙等證據，為其論罪之依據
    。惟訊之被告丙○○雖坦承有於上揭時地，將其申領之上揭
    玉山銀行帳戶資料交予他人乙節，但堅決否認有何幫助詐欺
    之犯行，辯稱：其係因有借貸之需要，見報紙廣告欄登載借
    貸廣告，而撥打電話主動聯絡洽談借貸，對方由1 名陳專員
    與其洽商，陳專員同意代為向陽信銀行申貸借款，陳專員遂
    於98年4 月28日派1 名業務員，在建國中學對面的超商，向
    其收取辦理貸款所需之資料包括本件帳戶資料，事後其才知
    其所交付之帳戶資料遭詐欺集團用以詐騙，其亦係被害人，
    絕無幫助詐欺之意思等語。經查：
（一）查告訴人甲○○於上揭時、地，因受詐騙集團成員行騙而
      陷於錯誤，依照指示將上揭款項匯至被告丙○○申設之上
      開玉山銀行帳戶內之事實，為被告丙○○所不爭執，並經
      證人即告訴人甲○○於警詢、偵訊時指訴明確（見雄偵卷
      第5 頁；見臺灣臺北地方法院檢察署98年度偵字第18330
      號卷〈下稱北偵卷〉第4 頁、第5 頁），並有玉山銀行南
      京東路分行98年6 月24日玉山南東字第0980623003號函暨
      所附被告丙○○之上開帳戶申設資料、存戶交易明細表各
      1 份、玉山銀行98年5 月7 日存款憑條1 紙附卷可稽（見
      北偵卷第10頁至第20頁），是告訴人甲○○上揭遭人詐欺
      取財之事實，雖堪可認定。
（二）惟查，被告丙○○於本院審理時另辯陳：當時其與陳專員
      先約在高雄市新樂郵局（下稱新樂郵局）碰面，其與其男
      友乙○○一同騎機車到郵局後，其先至該郵局內辦事，之
      後陳專員打行動電話通知其要改至上揭超商碰面，其與男
      友再一同騎乘機車前往上揭超商，其等到上揭超商後，其
      以行動電話聯繫陳專員，陳專員告知派來業務員之穿著，
      其進入超商，其男友乙○○則在外面等，該業務員隨後就
      到，該業務員穿著白色襯衫、領帶、類似牛仔褲、白色髒
      髒的運動鞋，其在該超商交付本件帳戶資料予陳專員派來
      的業務員，該業務員並要求其寫1 張陽信銀行之貸款申請
      單，之後，其男友乙○○在超商外向其表示該業務員有些
      奇怪，因此將該業務員騎乘來之50或100c.c. 之機車車號
      XKV-477 記下，並騎乘機車追該機車，想要將資料要回來
      ，只是隨後就追丟了，而隔天陳專員還有跟其聯絡表示已
      經收到其資料，其不疑就沒有去報警等語（見本院卷第45
      頁至第50頁），而經本院傳喚上開車號XKV-477 機車車主
      丁○○到庭雖先證稱：上揭機車係其在使用，但其於98年
      4 月間並未到過建國中學對面之統一超商，亦未曾向他人
      收取證件云云（見本院卷第39頁、第40頁），然嗣其經交
      互詰問後，乃於本院審理時另證陳：印象中雖好像沒有向
      被告丙○○收取過證件，但其曾做過幫人申請銀行貸款的
      工作，當時是看自由時報應徵的，是由別的業務在榮總或
      火車站將薪水交給其，工作內容是收一些貸款文件，例如
      ：身分證影本、銀行存摺、帳號、提款卡及密碼，收到資
      料後，放入牛皮紙袋再利用巴士站送給公司，但每次收件
      人不一定相同，從未見過公司裡的人，也不知道公司在哪
      裡，其收10幾件後，感到很奇怪，作1 、2 月後就沒有再
      做了等語（見本院卷第57頁至第61頁），參以證人丁○○
      與被告丙○○素不相識，證人丁○○應無為迴護被告丙○○而作偽證之動機，且證人丁○○倘有迴護被告丙○○之
      意思，衡情應於作證之始，即證陳曾向被告丙○○收取證
      件資料，要無先否認後再證承曾向他人收取證件資料之必
      要，再者，觀之其所證稱曾從事幫人向銀行貸款之工作而
      向他人收取證件資料後，再寄交予其全然不瞭解之公司乙
      節，核與詐騙集團以詐騙方式收集帳戶資料之方式相符，
      則證人丁○○亦應無為迴護被告丙○○，而偽證使自己身
      陷詐欺犯嫌風險之可能，是證人丁○○之上揭證詞應屬可
      採，另佐以證人丁○○之身高為165 公分，而所騎乘車號
      XKV- 477之機車為100c .c.之銀色機車，且當時其有承辦
      向陽信銀行貸款之收件工作等節，業經證人丁○○證述屬
      實在卷（見本院卷第40頁、第56條、第61頁），並有車號
      查詢重型機車車籍1 份在卷可憑（見本院卷第26頁），亦
      與被告丙○○於本院審理時所提出該機車手寫資料紀錄載
      明該機車為銀灰色乙情及其於本院審理時辯陳：其身高為
      162 至163 公分，該業務員身高僅多其5 公分內，又該業
      務員係騎乘50或100c.c. 之機車，且其當時係為向陽信銀
      行貸款等語相合（見本院卷第15頁、第50頁；本院臺灣高
      雄地方法院審易字第117 號卷第17頁），是證人丁○○之
      身材及所騎乘之機車車款均與被告丙○○所供述顯然相符
      ，復參以被告丙○○所提出之報紙廣告1 份（見本院臺灣
      高雄地方法院審易字第11 7號卷第17頁）；據上，被告丙○○辯稱其係因見報紙貸款廣告，為申辦貸款遭人詐騙而
      交出本件帳戶資料乙節，實非無據。
（三）復查，被告丙○○之男友乙○○於本院審理時，經本院先
      隔離訊問被告丙○○後（見本院卷第45頁），再入庭證謂
      ：在庭之證人丁○○就是收取帳戶資料之業務員，其與被
      告丙○○先到新樂郵局，被告丙○○先進入郵局領錢，在
      新樂郵局外面其曾見到丁○○，之後，貸款公司之專員打
      電話給被告丙○○，改到上揭超商，其與被告丙○○一起
      騎機車至該超商，到超商後，其在超商外等，被告丙○○
      與陳專員打電話互為聯繫，陳專員表示收件的人已經到了
      ，而丁○○當時穿著白色襯衫、黑色牛仔褲、米黃色鞋子
      ，到該超商內向被告丙○○收取證件、東西，簽個名之後
      就要離開，其感到奇怪，記下丁○○之機車車號，並跟被
      告丙○○說不要辦了，其等就過去追丁○○，追到火車站
      就追丟了等語（見本院卷第43頁、第52頁至第56頁），核
      與被告丙○○上揭辯陳內容大致相符，且細繹證人即乙○○之上揭證詞內容，就關於當時被告丙○○交付本件帳戶
      資料之細節內容，例如：當時其等如何至郵局及超商、在
      郵局時其等之所在、被告丙○○如何得知交付帳戶資料之
      地點由郵局改至超商、在該超商時其等之所在、在該超商
      時被告丙○○如何與收件業務員碰面並交付帳戶資料及收
      件業務員之穿著等情，均與被告丙○○之上揭辯陳大致相
      合，衡情上揭證詞內容若非事實，證人乙○○之證詞要無
      與被告丙○○上揭辯詞如此相合之可能，是其上揭證詞應
      為可信；據之，益證被告丙○○確係因為申辦貸款以致受
      騙交付本件帳戶資料予他人之事實。
（四）再者，參以現今經濟活動之多樣性及推陳佈新之瞬息萬變
      ，尚難苛求每人均應對各式經濟活動有一定之瞭解，且詐
      欺集團詐騙被害人之手法不斷推陳出新，其詐騙所得之物
      除一般認知之金錢外，如擴及至帳戶資料等物，亦屬可能
      之事，況我國目前除合法之金融機構有辦理貸放款項業務
      外，民間借貸亦屬常見，甚至有許多非法之地下錢莊存在
      ，此乃不爭之事實，而非法之地下錢莊為逃避政府之查緝
      ，於貸放業務時往往使用不實之姓名或公司行號以為掩蓋
      ，而選擇向地下錢莊借貸之人亦常因需款孔急，不敢要求
      地下錢莊人員表明真實身分，而逕行按其要求交付物品；
      又近年來詐騙案件層出不窮，政府雖不斷宣導防詐騙之觀
      念，提醒民眾切勿聽信任何不明人士之指示操作自動櫃員
      機轉帳、匯款，報章雜誌及新聞媒體亦時常報導民眾遭詐
      騙集團騙走大筆金錢之案例，然社會上仍有不少人士遭政
      府機關不斷提醒宣導之詐騙手法詐騙得手，其中亦不乏在
      社會上有相當地位或受過相當教育之人。是被告丙○○當
      時係處於失業急需借貸之情狀乙節，業經被告丙○○供陳
      在卷（見本院卷第13頁、第14頁），是案發當時，被告丙○○極有可能因苦於經濟壓力，急係因欲辦理貸款，致落
      入不法份子之圈套，遭騙走上開帳戶資料；是自難僅因被
      告丙○○，在無法確認對方真實姓名年籍之情形下，仍逕
      自將重要之金融帳戶存摺等物件交付他人之行為，即逕以
      推認被告丙○○有何幫助詐欺之意思；況且，倘被告丙○○確有幫助詐欺之意思，其當時豈有上揭記下收取其帳戶
      資料業務員之機車車號及追趕該機車之舉，據之，更益徵
      被告丙○○要無幫助詐欺之意思。至被告丙○○事後未立
      即報警、辦理停用該帳戶等手續等情，雖為被告丙○○所
      供承，然查，詐欺集團既有意詐取上揭帳戶資料，為能有
      效利用該帳戶資料，衡情該詐欺集團應會於取得該帳戶資
      料後，應會盡量取信於被告丙○○以延滯被告丙○○發現
      受騙之時間，藉以利用被告丙○○尚未發現受騙而不及報
      案或止付該帳戶之期間，使用上開帳戶資料遂行詐欺取財
      犯罪，是被告丙○○辯陳：交付上揭帳戶資料後，陳專員
      猶有與其聯繫，其遂不懷疑，而未報警、通知停用該帳戶
      乙節（見本院卷第15頁），並非不可採信，是以，仍尚難
      僅以被告丙○○事後未報警、辦理停用上揭帳戶之情事，
      即遽認被告丙○○有何幫助詐欺之意思。
五、綜上所述，檢察官所舉之證據，不能證明被告丙○○有何幫
    助詐欺取財之犯行，僅可證明被告丙○○確有交付上開帳戶
    資料予他人，且該帳戶資料經詐欺集團使用作為對他人詐欺
    犯罪之工具乙情，然尚難證明被告丙○○有何幫助詐欺之故
    意，復以，被告丙○○所辯，亦非不可採，此外，復查無其
    他積極證據足資證明被告丙○○有何檢察官所指上揭幫助詐
    欺之犯行，揆之上揭規定及說明，自應為無罪判決之諭知。
據上論斷，應依刑事訴訟法第301 條，判決如主文。
本案經檢察官王兆琳到庭執行職務。
中    華    民    國    99    年    6    月    17    日
                  刑事第十三庭  審判長法  官 黃蕙芳
                                      法  官 王宗羿
                                      法  官 王參和
以上正本證明與原本無異。
如不服本判決應於收受送達後10日內向本院提出上訴書狀，並應
敘述具體理由；如未敘述上訴理由者，應於上訴期間屆滿後20日
內向本院補提理由書（均須按他造當事人之人數附繕本）「切勿
逕送上級法院」。
中    華    民    國    99    年    6    月    17    日
                                      書記官 葉祝君

司法院資訊處製作；財團法人民間司法改革基金會備份。
